【裁判字號】    94,訴,1853
【裁判日期】    950810
【裁判案由】    塗銷土地抵押權登記等
【裁判全文】
臺灣板橋地方法院民事判決              94年度訴字第1853號
原      告  甲○○
                        之3
訴訟代理人  乙○○
被      告  丁○○
                        號
訴訟代理人  丙○○
上列當事人間塗銷土地抵押權登記等事件，本院於中華民國95年
7月27日言詞辯論終結，判決如下：
    主    文
確認被告就原告所有坐落臺北縣林口鄉○○段一０一四地號上，
臺北縣新莊地政事務所，登記日期：民國八十四年十月十一日，
字號：莊登字第０五四一九五號，所設定之債權額新臺幣貳佰陸
拾萬元之抵押權不存在。
被告應將原告所有坐落臺北縣林口鄉○○段一０一四地號上，臺
北縣新莊地政事務所，登記日期：民國八十四年十月十一日，字
號：莊登字第０五四一九五號，所設定之債權額新臺幣貳佰陸拾
萬元之抵押權予以塗銷。
訴訟費用由被告負擔。
    事實及理由
一、按訴狀送達後，原告不得將原訴變更或追加他訴，但不甚礙
    被告之防禦及訴訟終結者；被告於訴之變更或追加無異議，
    而為本案之言詞辯論者，視為同意變更或追加，民事訴訟法
    第255 條但書第1 項第7 款及第2 項分別定有明文。本件原
    告於起訴時訴之聲明為：請判令坐落林口鄉○○段1014地
    號持分18093/100000土地所為抵押權登記予以塗銷。請求
    判令臺灣板橋地方法院民事執行處八十六年度民執廉字第
    10430 號清償債務事件之強制執行程序予以撤回。嗣於民國
    （下同）95年4 月20日民事辯論意旨狀變更聲明為：請求
    確認坐落林口鄉○○段1014地號持分18093/100000土地所為
    抵押權不存在。請判令坐落林口鄉○○段1014地號持分18
    093/100000土地所為抵押權登記予以塗銷。經核原告上開變
    更不甚礙被告之防禦及訴訟之終結，且被告於訴之變更亦無
    異議，依上開之規定，本院自應予以准許，合先敘明。
二、原告起訴主張：緣原告於85年間將所有坐落林口鄉○○○段
    南勢埔小段3 、3-1 、3-2 、3-3 、38、38-1、38-2、38-3
    、38-4、38-5、38-14 等地號土地（持分1699 2/783200）
    以供擔保向被告借款新臺幣（下同）2,000,000 元，約定清
    償日期為85年10月6 日，抵押債權額登記為2,600,000 元。
    嗣原告未依約定清償借款，而被告行使抵押權，除上述抵押
    土地38-3、38-4、38-5、38-14 地號（經重劃後新地號為林
    口鄉○○段第1014地號持分18093/100000），未被執行拍賣
    外，其餘抵押土地業經鈞院民事執行處依86年度民執廉字第
    10430 號執行拍賣完畢，被告除已於89年11月依拍賣價金分
    配表受償借款本金2,000,000 元外，並領得相當於日息每百
    元一角三分（約為周年利率46%）計 算之違約金1,747,617
    元，可謂被告所行使之債權總額已悉數由拍賣價金獲得完全
    清償。詎被告於領得上開款項仍不知足，猶主張原告尚須給
    付違約金988,383 元，旋向鈞院民事執行處聲請繼續查封上
    述未被拍賣之抵押土地，並向臺灣臺北地方法院提起給付違
    約金及其假執行之訴，惟經臺灣臺北地方法院判決駁回在案
    。故被告既經行使抵押權拍賣擔保之不動產，被告與原告之
    間已無債權債務關係等語。並聲明：求為判決如主文第一、
    二項所示。
三、被告則以：因原告已逾清償期而無力清償借款乃請求以土地
    作價清償抵押借款。故原告就上開林口鄉○○段第1014地號
    已非單純的債權擔保轉而負有移轉所有權義務，雙方轉而簽
    訂「土地買賣所有權移轉契約書」向土地所在地稅捐機關申
    報土地移轉現值及核定需繳納土地增值稅5,000,000 元，因
    長期不動產不景氣土地價值偏低，又是多人共有持分土地更
    是乏人問津，當時該土地之市價約值2,000,000 元、3,000,
    000 元，根本不值得繳納高土地增值稅來取得所有權，故予
    以撤銷該土地申報現值。又因土地稅法規定，土地經依法院
    執行拍賣得以底於公告現值之拍定價額計課土地增值稅，遂
    改以聲請強制執行拍賣抵押物，以降低土地增值稅負擔，該
    強制執行案歷經5 、6 次拍賣無人應買，被告依規定申請承
    受。是以本件系標的於債權屆滿後未受清償，並訂定讓與所
    有權之日起已由原先借貸關係轉變為買賣關係，其所有權亦
    同時移轉至被告被告就抵押物拍賣價款之受領，乃行使所有
    權之一部分等語，以為抗辯。並聲明：求為判決原告之訴駁
    回。
三、不爭執事項：
(一)原告於85年間向被告借貸2,000,000 元，並以原告所有坐落
    林口鄉○○○段南勢埔小段3 、3-1 、3-2 、3-3 、38、38
    -1、38-2、38-3、38-4、38-5、38-14 等地號土地（持分16
    992/783200）設定抵押債權2,600,000 元，約定清償日期為
    85年10月6日。
(二)原告屆期未清償，而被告於86年6 月間向本院民事執行聲請
    拍賣上開抵押物，已足額受償本金2,000,000 元、違約金1,
    747,617 元；然系爭土地中未拍賣部分即林口鄉○○○段南
    勢埔小段38-3、38-4、38-5、38-14 地號（經重劃後新地號
    為林口鄉○○段第1014地號持分18093/100000）。嗣因被告
    向臺灣臺北地方法院起訴追加違約金988,383 元，業經臺灣
    臺北地方法院駁回確定。
四、本院之判斷：
(一)原告主張於85年間將其所有坐落林口鄉○○○段南勢埔小段
    3 、3-1 、3-2 、3-3 、38、38-1、38-2、38-3、38-4、38
    -5、38-14 等地號土地，以供擔保向被告借款2,000,000 元
    ，約定清償日期為85年10月6 日，抵押債權額登記為2,600,
    000 元。嗣原告未依約定清償借款，而被告行使抵押權，除
    上述抵押土地38-3、38-4、38-5、38-14 地號（經重劃後新
    地號為林口鄉○○段第1014地號）未被執行拍賣外，其餘抵
    押土地業經本院民事執行處依86年度民執廉字第10430 號執
    行拍賣完畢，被告除已於89年11月依拍賣價金分配表受償借
    款本金2,000,000 元外，並領得相當於日息每百元一角三分
    （約為周年利率46%）計 算之違約金1,747,617 元，惟被告
    於領得上開款項仍不知足，猶主張原告尚須給付違約金988,
    383 元，旋向本院民事執行處聲請繼續查封上述未被拍賣之
    抵押土地，並另向臺灣臺北地方法院提起給付違約金及其假
    執行之訴，亦經臺灣臺北地方法院判決駁回確定等情，業經
    原告提出土地建築改良物抵押權設定契約書、土地登記簿、
    、土地登記謄本及本院民事執行處88年11月19日86年度民執
    廉字第10430 號通知暨所附分配表以及臺灣臺北地方法院89
    年度訴字第5182號民事判決與確定證明書等為證，被告對此
    亦不爭執，故原告上開之主張，自堪信為真實。
(二)至被告以因原告已逾清償期而無力清償2,000,000 元之借款
    ，故原告就同意將上開林口鄉○○段第1014地號過戶予被告
    ，並簽訂切結書為憑，被告並提出切結書影本1 紙為證。依
    被告所提出之切結書載有「立切結書人甲○○向丁○○借到
    現款2,000,000 元正無誤。本案設定10筆土地，經雙方同意
    設定內容無利息。為確保債權同時簽發借用證書及商業本票
    交予債權人作為擔保償還之依據。本人甲○○若逾期未還自
    願交付所有權狀證本10張、印鑑證明3 份、戶籍謄本3 份、
    身分證本3 份及蓋印鑑章，同時辦理過戶移轉登記絕無異議
    。恐口無憑特定本切結書」。惟按約定於債權已屆清償期，
    而未為清償時，抵押物之所有權移轉於抵押權人者，其約定
    為無效，民法第873 條第2 項，此亦即所稱之流質契約禁止
    之規定。是以上開切結書係約定原告逾期未清償向被告借貸
    之2,000,000 元，即將上開抵押之土地之所有權移轉予被告
    （亦即抵押權人），依上開規定，此約定即屬無效。又被告
    於債權已屆清償期，而原告未為清償，遂依民法第873 條第
    1 項之規定，向本院聲請拍賣抵押物，並就賣得之價金而受
    清償（被告已受領本金2,000,000 元及違約金1,747,617 元
    ），已如上述。是以被告既已依民法第873 條第1 項之規定
    實行抵押權聲請本院拍賣抵押物；現又依與原告所定之切結
    書，而主張未被執行拍賣之臺北縣林口鄉○○段第1014地號
    土地有所有權等語，顯屬無據。
五、綜上所述，被告既已實行抵押權就其中設定抵押權之土地予
    以拍賣受償，其債權獲得滿足，與原告間債之關係已消滅。
    從而；原告請求確認被告就原告所有坐落臺北縣林口鄉○○
    段1014地號上，臺北縣新莊地政事務所，登記日期：84年10
    月11日，字號：莊登字第054195號，所設定之債權額2,600,
    000 元之抵押權不存在，及被告應將原告所有坐落臺北縣林
    口鄉○○段1014地號上，臺北縣新莊地政事務所，登記日期
    ：84年10月11日，字號：莊登字第054195號，所設定之債權
    額2,600,000 元之抵押權予以塗銷，即屬有據，應予准許。
六、本件事證已臻明確，兩造其餘主張及攻擊防禦方法與證據，
    經本院斟酌後，與本件判決結果已不生影響，故不一一論列
    ，附此敘明。
據上論結，本件原告之訴為有理由，依民事訴訟法第78條，判決
如主文。
中    華    民    國    95    年    8     月    10    日
                       民事第二庭  法  官  潘  長  生
以上為正本係照原本作成。
如對本判決上訴，須於判決送達後20日內向本院提出上訴狀。
中    華    民    國    95    年    8     月    10    日
                                   書記官  許 清 琳


司法院資訊處製作；財團法人民間司法改革基金會備份。
